【裁判字號】    99,訴,965
【裁判日期】    990831
【裁判案由】    偽造文書等
【裁判全文】
臺灣臺中地方法院刑事判決               99年度訴字第965號
公  訴  人  臺灣臺中地方法院檢察署檢察官
被      告  甲○○
            丁○○
共      同
選任辯護人  蔣志明律師
上列被告等因偽造文書等案件，經檢察官提起公訴（99年度偵續
字第7 號），本院判決如下：
    主    文
甲○○、丁○○均無罪。
    理    由
一、公訴意旨略以：被告甲○○與趙南係男女朋友，多年來同
    居在臺中市西屯區○○○路○ 段128 巷20之3 號17樓之3 住
    處。趙南於民國97年7 月1 日11時45分許，在臺中市西屯
    區○○○ 路16號前發生車禍，受有頭部外傷併顱骨骨折、雙
    側硬腦膜下出血及嚴重腦挫傷出血呼吸衰竭等傷害，旋即陷
    入意識昏迷之狀態，持續至今。被告甲○○與丁○○2 人均
    明知趙南已處於昏迷不醒之狀態，竟未經趙南之授權或
    同意，乘隙分別為下列犯行：
(一)、被告甲○○明知趙南之臺灣中小企業銀行帳戶（帳號：00
    00 0000000號）內存款，來源均為趙南之個人薪資所得，
    被告甲○○竟意圖為自己不法之所有，持趙南之上開帳戶
    提款卡，自97年7 月9 日起至97年8 月14日止，接續前往不
    詳之自動提款機，自趙南之上開帳戶提領現金及轉帳至甲○○之臺灣銀行工業區分行帳戶（帳號：00000000000 號）
    或新光商業銀行永安分行帳戶（帳號：000000000000號），
    共計新臺幣（下同）43萬元。
(二)、被告甲○○基於行使偽造私文書及使公務員登載不實文書之
    犯意，於97年7 月21日，在不詳地點，將趙南之印章交給
    不知情之不詳汽車經銷商人員，委由該人前往交通部公路總
    局臺中區監理所臺中市監理站，在車牌號碼1039-TY 號之汽
    車過戶登記書上，於「原車主名稱」之欄位，偽造趙南之
    署名並盜蓋趙南之印文各1 枚，及在汽車各項異動作業登
    記單上，於「車主名稱」之欄位，偽造趙南之署名1 枚並
    盜蓋趙南之印文2 枚，表示趙南欲將車號1039 -TY號自
    小客車移轉登記給不知情之黃漢昭之用意，並將該汽車過戶
    登記書及汽車各項異動作業登記單交付給不知情之監理站人
    員以行使之，使監理站人員將此一不實之移轉登記事項，登
    載在職務上所掌管之車籍資料公文書上，均足生損害於趙
    南本人及監理機關對於車輛管理之正確性。
(三)、被告甲○○與丁○○共同基於行使偽造私文書之犯意聯絡，
    先由被告甲○○於97年7 月10日，在不詳地點，於臺中市西
    屯區戶政事務所申請印鑑證明委任書上，在「委任人」之欄
    位，偽造趙南之署名並盜蓋趙南之印文各1 枚，及於印
    鑑登記證明申請書上，在「當事人」之欄位，盜蓋趙南之
    印文1 枚，表示趙南委任丁○○申請印鑑證明之意，復經
    被告丁○○在「受委任人」之欄位簽名及蓋章後，即由被告
    丁○○持該委任書及申請書，於同日前往臺中市西屯區戶政
    事務所，向不知情之戶政事務所人員申請趙南之印鑑證明
    以行使之，使戶政事務所人員據以核發印鑑證明，足生損害
    於趙南本人及戶政事務所對於印鑑證明核發之正確性。被
    告丁○○取得印鑑證明後，交給被告甲○○，被告甲○○復
    基於行使偽造私文書及使公務員登載不實文書之犯意，於97
    年7 月11日，在其位在臺中市世貿中心之辦公室，將上開印
    鑑證明連同趙南之國民身分證影本、他項權利證明書交給
    不知情之地政士丙○○，並在丙○○預先準備好之抵押權塗
    銷同意書上，在「立塗銷同意書人」之欄位，盜蓋趙南之
    印文3 枚，表示趙南因甲○○已清償債務，同意塗銷抵押
    權之意，而委由丙○○持前揭文件，於同日前往臺中市中興
    地政事務所，辦理塗銷趙南前於88年6 月25日在被告甲○○所有坐落臺中市○○區○○段1870之1 地號、權利範圍1
    萬分之37之土地及其上門牌號碼臺中市西屯區○○○路○ 段
    128 巷20之3 號17樓之3 之建物，所設定之150 萬元最高限
    額抵押權登記（虛偽設定抵押權部分本涉使公務員登載不實
    罪嫌，然抵押權設定時間為88年6 月25日，經比較新舊法後
    ，應適用修正前刑法第80條第1 項第2 款追訴權時效期間為
    10年之規定，而本件告訴人於98年7 月21日始提出告訴，故
    此部分追訴權時效已完成，自不得再行追訴）以行使之，使
    不知情之地政事務所人員將「清償」之不實事項，登載在職
    務上所掌管之公文書上，而為塗銷抵押權登記，均足生損害
    於趙南本人及地政機關對於地籍管理之正確性。嗣本院於
    97年9 月30日，宣告趙南為禁治產人，並於97年12月2 日
    ，選定趙南之弟即告訴人戊○○為監護人，經告訴人戊○○清查趙南之財產狀況後，始查知上情。因認被告甲○○
    涉犯刑法216 條、第210 條之行使偽造私文書、第214 條之
    使公務員登載不實文書及第339 條之2 之不正利用自動付款
    設備詐欺等罪嫌；被告丁○○涉犯刑法21 6條、第210 條之
    行使偽造私文書罪嫌。
二、按犯罪事實應依證據認定之，無證據不得認定犯罪事實；不
    能證明被告犯罪者，應諭知無罪之判決，刑事訴訟法第154
    條第2 項、第301 條第1 項分別定有明文。又認定不利於被
    告之事實，須依積極證據，苟積極證據不足為不利於被告事
    實之認定時，即應為有利於被告之認定，更不必有何有利之
    證據；認定犯罪事實所憑之證據，雖不以直接證據為限，間
    接證據亦包括在內，然而無論直接或間接證據，其為訴訟上
    之證明，須於通常一般之人均不致有所懷疑，而得確信為真
    實之程度者，始得據為有罪之認定，若其關於被告是否犯罪
    之證明未能達此程度，而有合理性懷疑之存在，致使無從形
    成有罪之確信，根據「罪證有疑，利於被告」之證據法則，
    即不得遽為不利於被告之認定。再事實之認定，應憑證據，
    如未能發現相當證據，或證據不足以證明，自不能以推測或
    擬制之方法，以為裁判之基礎。又刑事訴訟法第161 條第1
    規定：檢察官就被告犯罪事實，應負舉證責任，並指出證明
    之方法。因此，檢察官對於起訴之犯罪事實，應負提出證據
    及說服之實質舉證責任。倘其所提出之證據，不足為被告有
    罪之積極證明，或其指出證明之方法，無從說服法院以形成
    被告有罪之心證，基於無罪推定之原則，自應為被告無罪判
    決之諭知（最高法院分別著有30年上字第816 號、76年臺上
    字第4986號、40年臺上字第86號、92臺上字128 號判例可資
    參照）。復按告訴人之告訴，係以使被告受刑事訴追為目的
    ，是其陳述是否與事實相符，仍應調查其他證據以資審認。
    告訴人之陳述如無瑕疵，且就其他方面調查又與事實相符，
    固足採為科刑之基礎，倘其陳述尚有瑕疵，則在未究明前，
    自不得遽採為論罪科刑之根據；而所謂無瑕疵，係指被害人
    所為不利被告之陳述，與社會上之一般生活經驗或卷附其他
    客觀事證並無矛盾而言，至所謂就其他方面調查認與事實相
    符，非僅以所援用之旁證足以證明被害結果為已足，尤須綜
    合一切積極佐證，除認定被告確為加害人之外，在推理上無
    從另為其他合理原因之假設而言（最高法院52年臺上字第13
    00號判例、92年度臺上字第5580號判決意旨參照）。另刑法
    上之偽造文書罪，須以足生損害於公眾或他人為其成立要件
    ，而所謂足生損害，係指他人有可受法律保護之利益，因此
    遭受損害或有損害之虞而言，若公眾或他人之利益，並無因
    而受有損害之虞，則為與公眾或他人無利害關係之行為，縱
    有偽造之行為，並不成立犯罪（最高法院95年臺上字第7265
    號判決參照）。
三、按被告以外之人於審判外之言詞或書面陳述，除法律有規定
    者外，不得作為證據，刑事訴訟法第159 條第1 項固有明文
    。惟被告以外之人於審判外向法官所為之陳述，得為證據，
    於偵查中向檢察官所為之陳述，除顯有不可信之情況者外，
    得為證據；又被告以外之人於審判外之陳述，雖不符刑事訴
    訟法第159 條之1 至第159 條之4 之規定，而經當事人於審
    判程序同意作為證據，法院審酌該言詞陳述作成時之情況，
    認為適當，亦得為證據，當事人、代理人或辯護人於法院調
    查證據時，知有第159 條第1 項不得為證據之情形，而未於
    言詞辯論終結前聲明異議者，視為有前項之同意，同法第15
    9 條之1 、第159 條之5 亦有明文。查本判決下列所引用之
    各項證據方法之證據能力，公訴人、被告甲○○、丁○○及
    其等選任辯護人於本院審理時均未爭執，且迄至言詞辯論終
    結前亦未聲明異議，本院審酌該等言詞陳述及書面陳述作成
    時之情況，並無違法不當或瑕疵不宜作為證據之情事，依刑
    事訴訟法第159 條之5 之規定，自得作為證據，合先敘明。
四、本件檢察官起訴意旨認被告甲○○、丁○○涉犯行使偽造文
    書、使公務員登載不實文書及不正利用自動付款設備詐欺等
    罪嫌，係以告訴人戊○○於偵查中之指訴、趙南之臺灣中
    小企業銀行帳戶（帳號：00000000 000號）存款交易明細有
    多筆轉帳與被告甲○○之紀錄、交通部公路總局臺中區監理
    所臺中市監理站98年8 月3 日中監中字第09800062 22 號函
    暨汽車過戶登記書、汽車各項異動作業登記單、臺中市西屯
    區戶政事務所申請印鑑證明委任書、印鑑登記證明申請書、
    印鑑證明、土地登記申請書、登記清冊、抵押權塗銷同意書
    、臺中市中興地政事務所他項權利證明書、網路申請異動索
    引表等，資為主要論據。訊據被告甲○○固承認其有自97年
    7 月9 日起至97年8 月14日止，接續以提款卡自趙南上開
    帳戶內，提領提領及轉帳43萬元、有於97年7 月21日出具趙
    南名義之相關汽車過戶文件，委請保養廠將前揭1039-TY
    號汽車出售、辦理過戶登記予他人；88年6 月間其有將名下
    坐落臺中市○○區○○段1870之1 地號之土地、建物委請代
    書丙○○設定最高限額抵押權150 萬元予趙南，嗣於99年
    7 月11 日 完成最高限額抵押權塗銷登記等事實，被告甲○○、丁○○固均承認知悉趙南於97年7 月1 日上午11時45
    分許發生車禍，下午開刀治療旋持續陷於昏迷狀態之事實，
    然均堅決否認有何公訴人所指上開犯行，被告甲○○辯稱：
    (一)伊與趙南自87年即同居在一起，趙南寄籍在伊戶籍內
    ，十多年來，伊等感情很好，雖未登記為夫妻，實際上情同
    夫妻，趙南車禍後，送醫至進入開刀房手術前，趙南仍
    有意識，一直叫伊「老婆，什麼事你要幫我處理」，伊告知
    趙南事情包在伊身上，沒問題等語，當時伊係以身為太太
    的身分幫趙南處理事情，從趙南帳戶提領金錢，係為預
    支醫療費用、看護費用、信用卡費用等事情，伊並無為自己
    不法所有之意圖。(二)上開車牌號碼1039-TY 號汽車係於96年
    9 月間，伊出資向友信汽車商行所購買，但伊當時有幫人作
    保，為避風險，才借用趙南之名義登記，購買後伊將該車
    提供給趙南平日上下班使用，假日則使用該車載運家中小
    狗外出散步，但無贈與趙南之意思，97年7 月1 日趙南
    車禍受傷，短時間內已無法使用該車，伊為免徒增牌照稅、
    燃料稅、停車管理費之開銷，故決定將車出售，伊認為原先
    本是借名登記，趙南自有概括授權伊處理車輛相關事宜，
    伊並無偽造文書之犯意。(三)趙南很信任伊，平日帳務及事
    務均委由伊處理，因此伊常使用趙南名下之帳戶為往來，
    伊認識趙南時，趙南無業還負債，是伊幫忙介紹工作，
    趙南才有工作收入，伊本身年收入170 多萬元，趙南則
    僅40多萬元，趙南不可能借錢給伊，當時伊因曾為中國生
    產力中心任職之同事孫世珠向中國國際商業銀行借款時，擔
    任保證人，嗣後因孫世珠逾期末繳本息而經銀行多次催繳並
    副知伊，伊為免免遭查封拍賣，乃於88年6 月間與趙南通
    謀虛偽設定抵押權，嗣後伊得知孫世珠已更改保證人，伊已
    非孫世珠借款債務保證人，認為危險已解除，抵押權設定已
    無必要，乃於97 年6月16日之前某日告知趙南要將塗銷抵
    押權設定，並獲得其同意辦理，而印鑑證明申請書係伊事先
    經趙南同意而已打好，簽署趙南姓名並蓋用趙南印章
    ，至於以「清償」為抵押權塗消登記之原因，純係抵押權已
    無存在之必要，而以最通常之消滅事由「清償」為勾選等語
    ；被告丁○○則辯稱：伊平日即會依依其母親即甲○○及趙
    南之指示，幫其等處理一些事情，通常不會過問詳細內容
    ，當時伊只是依其母親之指示，前往戶政事務所代領趙南
    之印鑑證明書而已，伊拿到印鑑證明申請書時，上面已簽署
    趙南姓名並蓋好趙南印章，伊只是在受任人欄簽上自己
    名字，伊並不知申請該印鑑證明書欲作何用途，並無行使偽
    造文書之犯意，只是單純依指示幫忙而已，應不為罪等語。
五、經查：
(一)、本件公訴人及告訴人所指之被害人趙南業於97年7 月1 日
    11 時45 分許，在臺中市西屯區○○○ 路16號前發生車禍，
    受有頭部外傷併顱骨骨折、雙側硬腦膜下出血及嚴重腦挫傷
    出血呼吸衰竭等傷害，於開刀後陷入意識昏迷之狀態，持續
    至今等情，為公訴人、告訴人及被告所不爭執之事實，復有
    行政院國軍退除役官兵輔導委員會臺中榮民總醫院診斷證明
    書、本院97年度禁字第283 號民事宣告禁治產卷宗資料、本
    院97 年 度家聲字第413 號裁定可稽，足堪信為真實。又被
    告甲○○與趙南是男女朋友關係，從87年認識以後，就同
    居在臺中市西屯區○○○路○段128 巷20之3 號17樓之3 ，
    戶籍上是記載被告甲○○是戶長，趙南寄居在該處等情，
    亦為雙方所不爭（見本院卷第26頁），復有證人賴淑梅、陸
    修德於本院97年度禁字第283 號訊問時證述被告甲○○與趙
    南係以夫妻相稱、同居等語明確（見本院卷第65頁反面、
    66頁），而被告甲○○與趙南於93年間又書寫同意書（該
    同意書業據告訴人於本院97年度禁字第283 號訊問時證稱：
    應該是趙南的字等語，依目前卷內證據資料，並無證據足
    資認定為虛偽，故應推論為真正），互相授權由對方代為辦
    理後事及繼承遺產；趙南並同意於訃聞中列名孝孫女婿等
    情，有戶口名簿、同意書、訃聞附卷可證（見偵查卷第40、
    41 、52 頁），足堪認定被告甲○○與趙南間，具有長年
    同居之親密情感，雖無法律上配偶身分，然事實上屬夫妻關
    係灼然甚明。
(二)、告訴人雖指訴被告甲○○涉有上開行使偽造私文書、使公務
    員登載不實文書及不正利用自動付款設備詐欺等犯行云云，
    然參諸告訴人於本院民事庭陳稱：伊不清楚甲○○與趙南
    認識多久，不清楚他們在僑福大樓居住幾年，趙南多久與
    伊聯絡一次，伊記不清楚等語（見本院卷第67頁）；復於本
    院審理時陳稱：「我不知道甲○○與趙南何時開始同居，
    我只知道他們住在一起，我也不知道他們同居期間的財務情
    形，車禍發生後，我大概在3 點40分到，但我到的時候甲○○已經不在了，趙南已經送到開刀房準備開刀，所以我沒
    看到趙南。甲○○大概4 、5 點的時候到醫院，我後來才
    知道在我到之前甲○○已經先到醫院，我是事後才知道，甲○○待到下午2 、3 點就離開，但她為何離開，我不清楚。
    我並不知道甲○○提領趙南臺灣企銀的錢做何用途，我也
    不知道1039-TY 汽車是誰出資，我也不知道為何要設定最高
    限額抵押，我也不知道他們兩人間有無借貸關係，我只是事
    後去調取他的存摺明細，懷疑有問題」及自承最後一次看到
    趙南簽名的時間大概是91或92年間等語（見本院卷第103
    頁正反面），核與告訴代理人即證人陳大俊律師於本院審理
    時具結證述：「（問：就你的瞭解，在趙南發生車禍之前
    ，與趙南生活關係比較密切的是戊○○還是甲○○？）我
    不知道」、「（問：你剛有提到趙南與甲○○是長年同居
    的男女朋友，有親密的情感關係，這部分你是如何得知？）
    長年同居這是事實，這是戊○○跟我說的，甲○○也這麼跟
    我說過」、「（問：你有聽過戊○○告知你戊○○在趙南
    發生車禍之前，有沒有跟趙南有任何生活上密切關係，或
    是為趙南處理過何事？）我沒有聽過戊○○說過」、「（
    問：有關趙南在車禍發生前的財產財務情形，你瞭解嗎？
    ）我沒有辦法全部瞭解，但據我瞭解是從戊○○取得監護人
    身分確定後，開始向有關銀行或監理單位及戊○○的告知，
    我們知道趙南他曾經由他父母處受到贈與房地產，也看到
    他在銀行內的帳戶，最高時大約有400 多萬元的存款，也知
    道趙南名下有一棟房子，但被甲○○出租給別人，還有趙
    南父親過世後，他與其他弟妹繼承分得的現金。我瞭解的
    內容就如同我之前受委任提出告訴的告訴狀所載的內容」、
    「（問：就你的瞭解，趙南在車禍發生前，他的財產，是
    否都是由甲○○為他處理？）我不知道」、「（問：趙南
    車禍發生前，戊○○或趙忠有無為他處理財產？）我不知道
    」、「（問：你為何會知道，甲○○在趙南發生車禍後有
    幫趙南支付卡費這件事？）是戊○○向銀行查證後告訴我
    」、「（問：你知道甲○○在趙南發生車禍後，從趙南
    台中企銀提領了43萬元是做什麼用？）不曉得」、「（問：
    你知道車號1039TY號的汽車，是甲○○或是趙南出資所購
    買？）何人出資我不知道，但我知道的是登記在趙南名下
    ，而且平常是由趙南作為代步之使用」、「（問：你知道
    趙南實際上有無向甲○○借貸？）我不知道」、「（問：
    你知道為何甲○○要將台中港路3 段128 巷20-3號17樓之3
    的建物及土地持分部分設定最高限額抵押給趙南？）從登
    記的資料上研判，可能是借貸」、「（問：至於實際上有無
    借貸，你瞭解嗎？）我不是參與他們之間借貸關係的當事人
    ，我無法就這部分說明，而且這部分我們已經在告訴狀提出
    我們的質疑告訴人研判可能是借貸關係」、「（問：你剛回
    答不知道的部分，委任人戊○○有無告訴你上開問題的相關
    情形？若有的話，戊○○是如何告知你？）戊○○有告訴我
    他哥哥的車被賣掉了，他也告訴我他哥哥登記的抵押權被塗
    銷，另外他哥哥的銀行存款被分批領取，以上的時間點都是
    在他哥哥發生車禍住院之後，所以他懷疑被告有涉嫌本案的
    不法行為」、「（問：戊○○有無告知你他知不知道趙南
    臺灣企銀甲○○所提領款項的用途？）以直接的款項用途用
    到哪去，他並不知道，他也沒有告訴我，但他有告訴我在他
    哥哥住院的期間，甲○○有拿錢出來支付若干費用，甚至包
    含信用卡帳單的支付」、「（問：就你的瞭解，趙南發生
    車禍後，到法院選任戊○○為監護人之前，這段時間戊○○
    有為趙南支付相關的醫療、生活、照護費用？還是都由甲○○支付？）甲○○所支付的部分，僅止於我前一個回答的
    那些金額，期間也很短，後來所有的費用應該都是由戊○○
    支付，包含看護的費用及後來聲請鑑定精神狀態及特別的飲
    食、住院的房間差額自付部分，金額相當龐大」、「（問：
    戊○○有無告訴你他知不知道1039-TY 這部車是何人出資購
    買？）他沒有告訴我」、「（問：戊○○有無告訴你他知不
    知道為何甲○○要設定最高限額抵押給趙南？）沒有明確
    的說知道或不知道，但他告訴我的是他的懷疑，他懷疑他哥
    哥銀行帳戶內有些錢轉到甲○○帳戶內，這是不是就是一個
    借貸，所以才有設定抵押權的問題」、「（問：依你上開所
    述，戊○○只是懷疑，並不確知趙南與甲○○實際上有借
    貸關係？）是」、「（問：戊○○有無跟你提到趙南、甲○○同居開始到趙南發生車禍的這段期間，趙南的職業
    是什麼？）戊○○只告知我他哥哥在車禍發生前在工業區的
    一家貿易公司擔任經理」、「（問：有無提到薪水多少？）
    戊○○有說月薪應該有四、五萬」、「（問：戊○○有無跟
    你提過趙南跟甲○○同居的這段時間，詳細的財務狀況？
    ）詳細的狀況沒有」等語（見本院卷第99頁反面至102 頁）
    大致相符，據上可知，告訴人於趙南97年7 月1 日車禍受
    傷前，與趙南之往來，顯不如被告甲○○與趙南間之親
    密、頻繁，對趙南車禍前之財務狀況亦不清楚，僅係發現
    趙南陷入昏迷後，被告甲○○有從趙南上開帳戶內為提
    款、轉帳、辦理汽車過戶及塗銷最高限額抵權權登記之行為
    ，即主觀上懷疑被告甲○○係未經趙南授權而為，因而認
    為被告甲○○涉犯上開犯行，而提出告訴甚明，準此，告訴
    人單憑其主觀上之臆測所為之指訴，是否與事實相符，告訴
    人是否了解趙南於車禍昏迷前，是否對被告甲○○有何財
    產處分之約定及授權，是否足以認定被告甲○○上開所辯借
    名登記、虛偽設定最高限額抵押權，並無借貸關係等情徒屬
    子虛，實非無疑。
(三)、再者，被告甲○○與趙南事實上既具有夫妻關係，衡諸目
    前社會生活之實際，於一般小家庭，家庭中之事務，於夫或
    妻之一方不方便或事實上無法處理事務時，通常會授權或委
    請他方代為處理，並不違常理，尤其在遭逢巨變時，一般人
    通常亦會將所有事務委由最親密、最值信賴之配偶代為處理
    ，亦屬事理之常，而且夫妻間之銀行帳戶，為因應資金之調
    度、支出、繳款或避險等因素，常會互有轉帳或存、提往來
    ，亦屬平常，尚難遽以彼此間之轉帳、存提等紀錄，即逕認
    必屬借貸關係，其理至明。甚而，夫妻間帳戶資金之往來紀
    錄，母寧說存有借貸關係應屬非常態事實，就此非常態之變
    態事實，苟無充分、堅強之證據足以佐證，尚難逕認為真。
    蓋夫妻彼此間既存在深厚感情、信賴為基礎，對於夫妻間之
    資金往來紀錄，應探求當事人間之真意，旁人尚難僅憑客觀
    上之往來紀錄逕為認定，擅予置喙，此應符合一般經驗法則
    。因此，被告甲○○辯稱：趙南車禍後，昏迷前，曾要求
    其代為處理所有事務，其因而領取款項預作將來醫療等支出
    所用；其因幫同事擔任保證人，為避風險，乃將車輛為借名
    登記及虛偽為最高限額抵權權登記等語，並未顯悖離常情，
    尚難遽認被告甲○○上開所辯，定屬虛妄。
(四)、就提款部分：被告甲○○固係自97年7 月9 日起至97年8 月
    14 日 止，有接續自趙南之上開帳戶提領現金及轉帳43萬
    元之事實，然如前所述，夫妻面臨危難時，會委託或授權另
    一方代為處理事務，乃人之常情，佐以行政院退除役官兵輔
    導委員會臺中榮民總醫院回函：「依病歷記載，病患趙先生
    於97 年7月1 日下午12時3 分被119 救護車送到本院急診，
    到院時病歷紀錄為神智清楚，下午13時40分病患燥動不安，
    14時15分神經外科醫師向家屬解釋病情，15時15分病患進入
    手術室時已神智不清，無法正確回答問題」等語，有該醫院
    99年7 月19日中榮醫企字第0990012320號函附卷可憑（見本
    院卷第74 頁 ），足認趙南於車禍發生後，到下午15時15
    分前，仍有意識，核與被告甲○○上開所辯相符，且被告甲○○當時既陪同在旁，趙南因而授權其代為處理所有事務
    ，包括提款支付應付開銷等情，要與日常社會生活經驗無違
    ，參以被告甲○○雖持有趙南之提款卡，倘若無趙南之
    提款卡密碼亦無法取款或轉帳，而被告甲○○嗣後既得以知
    悉密碼進而轉帳及取款，依常理判斷，應係趙南告知並授
    權被告甲○○使用其提款卡無疑。又被告甲○○提領上開金
    額後，曾陸續支付趙南之看護費用2 萬5300元，支付莊小
    姐購買趙南需要之日常用品2 萬元、聲請禁治產費用4 萬
    1000元，及幫趙南繳納五月份信用卡費用4 萬271 元，後
    於98年5 月6 日有匯款返還告訴人26萬3429元，嗣發現偵查
    中因疏未計算領取現金部分，而短給告訴人4 萬元，故於本
    院審理時又當庭返還4 萬元予告訴人（見本院卷第115 頁）
    等事實，為告訴人所不爭執之事實，並有匯出匯款回條聯、
    長盈聯合法律事務所函各1 份附卷可稽，益徵被告甲○○辯
    稱為照顧趙南而提領款項乙節，尚非無據，自難遽認甲○○有何不法所有之意甚明，甚者，縱認趙南當初並無授權
    ，而係被告甲○○擅自提領款項，惟被告甲○○與趙南既
    有夫妻情誼，面臨上開突發事故，被告甲○○本於夫妻日常
    事務之代理權，而提領上開款項並用以支付上開費用，其依
    一己之判斷而為金錢之處置，並為將來可能繼續發生之費用
    預作準備，亦難推論其主觀上有何不法之犯意。另被告甲○○曾委託律師向法院聲請宣告趙南為禁治產人並指定其為
    監護人，此部分所生之費用4 萬1000元，告訴人雖主張此部
    分之支出不當，惟此乃領款後如何運用款項之問題，與領款
    當時是否具詐欺犯意無關。況參酌被告甲○○與趙南之親
    密程度，被告甲○○主觀上自認其有權聲請及擔任監護人，
    並因此認為該筆費用應由趙南支出，亦與常情無違，準此
    ，尚難遽認其有不法所有之意圖，自難成立不正利用自動付
    款設備詐欺罪。
(五)、就汽車過戶部分：按稱「借名登記」者，謂當事人約定一方
    將自己之財產以他方名義登記，而仍由自己管理、使用、處
    分，他方允就該財產為出名登記之契約，其成立側重於借名
    者與出名者間之信任關係，在性質上應與委任契約同視，倘
    其內容不違反強制、禁止規定或公序良俗者，固應賦予無名
    契約之法律上效力，並類推適用民法委任之相關規定（最高
    法院86年度臺上字第4249號、98年度臺上字第57號、98年度
    臺上字第990 號判決意旨參照）。查，上開車輛係於96年9
    月間向友信汽車商行所購買，被告甲○○並簽發票面金額56
    萬元、受款人友信汽車商行、票載發票日96年9 月28日之支
    票1紙 ，以繳納車款，有車輛保證書、車款收支明細及支票
    各1 紙附卷可稽（見偵查卷第46、48頁），且被告甲○○與
    趙南共同生活長達10年餘，具事實上夫妻關係，被告甲○○為避險，因而借趙南名義登記為車主，亦非顯悖於常情
    ，是被告甲○○辯稱當時係借名登記，尚非子虛。而衡諸常
    理，趙南既係借名登記，雖然渠為名義上之所有權人，然
    該車之實際所有權人仍屬被告甲○○，趙南對系爭車輛事
    實上並無任何權利，準此，趙南發生車禍後，被告甲○○
    認短時間內已無法使用該車，為節省牌照稅、燃料稅、停車
    管理費之開銷，而決定將車出售，因此，被告甲○○欲終止
    其與趙南借名登記之關係，而欲將系爭車輛出售、過戶予
    他人時，趙南本負有配合辦理過戶登記之義務，如前所述
    ，趙南車禍後既概括授權由被告甲○○代為處理一切事務
    ，則被告甲○○終此借名契約以趙南名義製作車輛過戶登
    記書將之出售之行為，自包含於概括授權之內，尚難逕認被
    告甲○○有何偽造文書及使公務員登載不實文書之犯行。退
    而言之，縱認趙南車禍後陷入昏迷而無法取得其同意，故
    被告甲○○擅自偽簽趙南之名字、盜用趙南之印章，並
    委託不知情之代辦業者代為填載上開汽車過戶申請書，並交
    付監理機關辦理過戶登記之行為，已構成冒用他人名義製作
    文書之偽造行為，惟揆之首揭判決意旨，被告甲○○既為系
    爭車輛之真正所有權人，其所為過戶登記之處分行為，對於
    趙南、監理機關而言，實質上並不足生損害之虞，是被告
    甲○○之行為並無損害於公眾或他人，自與行使偽造文書罪
    及使公務員登載不實文書罪之構成要件不符，至臻明確。
(六)、就塗銷抵押權部分：
１、被告甲○○上開辯稱：伊因幫孫世珠擔任借款保證人，嗣後
    因孫世珠逾期末繳本息而經銀行多次催繳並副知伊，伊為免
    免遭查封拍賣而於88年6 月間與趙南通謀虛偽設定抵押權
    ，嗣後伊得知已非孫世珠借款債務保證人，認為危險已解除
    ，抵押權設定已無必要，乃於97年6 月16日前之某日告知趙
    南要將之塗銷，並獲得其同意辦理等語，參諸證人丙○○
    於98年9 月24日偵查中具結證稱：「（問：當初辦理設定登
    記是何人委託？）甲○○，她先打電話跟我確認需要的東西
    ，有交給我土地所有權狀、印鑑證明、雙方的印鑑章及趙
    南的身分證正本，我沒有看過趙南，甲○○當時沒有說原
    因為何要設定，我問前甲○○之前他們兩人有無借貸關係，
    因為我要判斷要設定一般抵押或最高限額抵押，甲○○說之
    前沒有借貸，所以就設定最高限額抵押，10年後才辦塗銷，
    甲○○打他設定的原因已經不存在，就交給我抵押權人的印
    鑑証明及印鑑章」等語（見偵查卷第10 7頁）；於99年3 月
    9 日偵查中具結證述：「（問：簽立委任書是在97年7 月11
    日嗎？）是。當時在世貿中心甲○○的辦公室，我於當天送
    件，在此之前只有通電話，只記得97年6 月16日時甲○○打
    電話跟我說他的案件處理好了，叫我有空準備一下，就是要
    把抵押權塗銷的事，更早之前，甲○○有打電話跟我說要塗
    銷抵押權，要準備什麼」、「（問：你為何特別記得97年6
    月16日這日期？）因為97年6 月16日算他正式委任我，所以
    我有特別記下」、「同意書上會寫97年6 月16日，是因為甲○○在97年6 月16日正式委託我辦理塗銷，並且跟我說土地
    及建物之標示，所以我在列印時直接打上97年6 月16日」、
    「（問：為何委任書是寫97年7 月11日？）因為之前我只有
    與甲○○電話通話，到了97年7 月11日才碰面，所以委任書
    就寫97年7 月11日」等語（見偵續卷第71、72頁）；復於本
    院99年7 月21日審理時到庭具結證述：「（問：你接受甲○○塗銷抵押權登記的時間點？）97年6 月16日她打電話跟我
    說她的債務處理好了，要塗銷的話要準備什麼東西，就一直
    到7 月10日她再打電話跟我說她東西準備好了，叫我第二天
    早上去他那邊取件」、「（問：何時辦理塗銷登記？）7 月
    11日」、「（問：在接受委任到辦理塗銷登記期間，有無跟
    趙南聯繫過？）沒有」、「（問：97 年6月16日是否正式
    委任你？）因為電話中甲○○告訴我，我就已經有註記下來
    ，所以之後我才會把這委任日期記在97 年6月16日。這中間
    甲○○可能太忙，資料到7 月才給我」、「（問：本案塗銷
    抵押權登記申請書所填載的原因發生日期，有無倒填情況？
    ）這不是倒填，就是她那天打電話給我說她債務都處理好了
    ，要辦理塗銷要準備哪些東西，其實理論上可能是更早就處
    理好了，但因為她6 月16日當天告訴我處理好，我就填97年
    6 月16日，沒有把時間點填更早」、「（問：甲○○在97年
    6 月16日打電話當時委任你辦理塗銷抵押權登記之後，她有
    出國，你知道這件事？）不知道」、「（問：你的意思是97
    年6 月16日甲○○委任你辦理塗銷最高限額抵押後，直到97
    年7 月11日才把相關證件交給你辦理？）對」、「（問：剛
    才陳大俊律師當庭作證時稱，他在98 年7月1 日上午9 點半
    有跟你電話約時間在他的事務所見面，當天他有跟你詢問有
    關辦理塗銷抵押權的相關事宜，你曾告訴他申請書上的原因
    發生日期97年6 月16日是倒填？）我沒有跟陳律師講到倒填
    這兩個字，我是今天當庭才聽到倒填這兩個字」等語明確（
    見本院卷第105 至107 頁），核與被告甲○○上開所辯大致
    相符，足見當初設定最高限額抵押權時，被告甲○○即明白
    表示其與趙南間並無債務關係，而趙南自始至終從未出
    面，再觀之卷附之存摺明細及稅捐稽徵處之繳款書資料，亦
    明顯可見被告甲○○與趙南年收入之落差，是趙南是否
    有足夠資金借貸與被告甲○○，尚非無疑，復有中國國際商
    業銀行函文及存證信函各2 份附卷可稽（見偵查卷第55至59
    頁），復參以前述夫妻間為避險而互為資金調度，乃屬平常
    ，則被告甲○○所辯，為避免遭查封拍賣而虛偽設定抵押權
    等情，並未顯悖離常情，尚非無據。據此，系爭抵押權之設
    定既係虛偽，其存在與否，對趙南而言，並無何有利不利
    可言，若被告甲○○欲為塗銷，衡情，趙南當無反對之理
    ，被告甲○○既早在趙南車禍前，已有塗銷抵押權之表示
    與動作，非如起訴書認定被告甲○○係於趙南發生車禍後
    始委託證人丙○○辦理抵押權塗銷登記，佐以被告甲○○與
    趙南之親密關係，尚難遽認斯時未得趙南之授權甚明，
    自難認定被告甲○○有何行使偽造文書及使公務員登載不實
    文書之犯行，應堪認定。退而言之，縱認被告甲○○係在趙
    南車禍後，未得趙南同意而擅自申辦印鑑證明，並擅自
    塗銷抵銷權屬實，然揆之首揭判決意旨，系爭抵押權本屬虛
    偽，被告甲○○並非系爭抵押權之債務人，其所為申辦印鑑
    證明進而塗銷系爭抵押權登記之行為，係回復真實狀態，對
    於趙南、戶政、地政機關而言，實質上並不足生損害之虞
    ，是被告甲○○之行為並無損害於公眾或他人，自與行使偽
    造文書罪及使公務員登載不實文書罪之構成要件不符，委無
    疑義。
２、告訴人及公訴人雖質疑趙南之臺灣銀行臺中工業區分行（
    帳號000000000000號）之帳戶曾於95年5 月23日轉帳支出11
    8 萬元、95年8 月29日轉帳支出50萬元、95年9 月14日轉帳
    支出92萬9305元、95年9 月25日轉帳支出35萬5 元至被告甲○○之帳戶內，而主張被告甲○○曾向趙南借款，從而認
    上開抵押權登記為真正。然由下列資金流向，足以推認被告
    甲○○並未向趙南借款，益可推認2 人間之系爭抵押權設
    定登記乃屬虛偽：
、被告甲○○曾於92年間，購買臺中市○○區○○段1870之1
    地號、權利範圍1 萬分42之土地以及其上門牌號碼臺中市西
    屯區○○○路○ 段128 巷20之3 號15樓之3 之建物，由被告
    甲○○付款，卻登記於趙南名下，嗣於93年7 月11日出售
    ，售屋款項並於93年8 月17日匯入趙南所有之臺灣銀行帳
    戶內。後於94年8 月29日，該帳戶內有200 萬元轉作定存，
    並於958 月29日到期而轉回該帳戶，並於95年8 月29日、9
    月14日、9 月25日、10月16日分別轉出50萬元、92萬9305元
    、35萬5 元、25萬9005元，此有買賣契約書、支票、借屋裝
    修同意書、匯款回條聯及存摺影本附卷可稽（見偵查卷第85
    至98、117 至133 頁）。
、被告甲○○曾於93年12月28日、12月30日、94年1 月19日、
    2 月4 日、2 月5 日、2 月17日分別匯款70萬4000元、10萬
    元、7 萬元、10萬元、10萬元、10萬元至趙南所有之臺灣
    銀行帳戶內。嗣後於95年5 月23日，由上開趙南帳戶內轉
    出118 萬元至被告甲○○所申辦之臺灣銀行臺中工業區分行
    （帳號000000000000號）帳戶內，被告甲○○又加自存之37
    萬8359元湊成155 萬8359元，合兌美金48600 元，此有被告
    甲○○及趙南之存摺明細影本在卷可按（見偵查卷第78、
    79 、10 1 至103 頁）。
、據上，由上開資金流向可知，告訴人及公訴人指訴之匯款部
    分，原始之款項來源均係被告甲○○本身，自難遽認趙南
    之臺灣銀行臺中工業區分行上開帳戶之轉帳行為，即為借貸
    行為。反面言之，由上開資金流向及參酌被告甲○○與趙
    南間收入之落差，益徵被告甲○○所辯，其2 人間並無借貸
    關係，尚非虛妄，蓋轉帳之客觀行為固然存在，惟其緣由本
    屬多樣，不限於借貸一途，告訴人及公訴人並未舉證以證明
    上開轉帳確屬借貸無疑，自難僅憑客觀之轉帳來紀錄逕推論
    其2 人間必存有借貸關係，逕為不利於被告甲○○之認定，
    乃當然之理。
３、承上，被告甲○○之前揭行為，既不構成行使偽造文書罪及
    使公務員登載不實文書罪，則被告丁○○依被告甲○○之指
    示，前去申辦印鑑證明，自難論斷符合行使偽造文書之犯行
    ，其理至明。何況，依被告丁○○所辯，其拿到印鑑證明申
    請書時，上面已簽署趙南姓名並蓋好趙南印章，伊並不
    知申請該印鑑證明書欲作何用途等情，核與被告甲○○之供
    述一致，足堪採信，衡以被告甲○○與趙南之事實上夫妻
    關係，斯時身為子女之被告丁○○是否確知趙南有無授權
    ，主觀上有無懷疑，實非無疑，自難逕認公訴人所指被告丁○○知悉趙南並未授權乙情屬實，準此，自難遽認被告丁○○有何行使偽造文書之犯意。
六、綜上所述，依本件全部證據資料，足認被告甲○○、丁○○
    所辯，應屬可採。被告2 人所為，尚與行使偽造私文書、使
    公務員登載不實及不正利用自動付款設備詐欺等之構成要件
    不符。此外，本院復查無其他積極之證據，足資認定被告2
    人確有公訴意旨所指犯行，揆諸上開法條及判例意旨，本件
    既不能證明被告2人犯罪，自應為被告2人無罪之諭知。
據上論斷，應依刑事訴訟法第301條第1項，判決如主文。
本案經檢察官乙○○到庭執行職務。
中    華    民    國    99    年    8     月    31    日
              刑事第十一庭  審判長法  官  李雅俐
                                  法  官  王世華
                                  法  官  蔡美華
以上正本證明與原本無異。
如不服本判決應於收受判決後10日內向本院提出上訴書狀，並應
敘述具體理由；其未敘述上訴理由者，應於上訴期間屆滿後20日
內向本院補提理由書（均須按他造當事人之人數附繕本）「切勿
逕送上級法院」。
                                  書記官  謝惠雯
中    華    民    國    99    年    8     月    31    日

司法院資訊處製作；財團法人民間司法改革基金會備份。
